【裁判字號】    98,訴,1229
【裁判日期】    980831
【裁判案由】    確認信徒資格不存在等
【裁判全文】
臺灣桃園地方法院民事判決              98年度訴字第1229號
原      告  乙○○
            丁○○
被      告  甲○○
            丙○○
共      同
訴訟代理人  楊肅欣律師
上列當事人間請求確認信徒資格不存在等事件，於民國98年8 月
19日辯論終結，本院判決如下：
    主      文
原告之訴駁回。
訴訟費用由原告負擔。
    事實及理由
壹、程序事項：
  (一)按確認法律關係之訴，非原告有即受確認判決之法律上利益
    者，不得提起之；確認證書真偽或為法律關係基礎事實存否
    之訴，亦同；前項確認法律關係基礎事實存否之訴，以原告
    不能提起他訴訟者為限，民事訴訟法第247 條第1 項、第2
    項分別定有明文。又所謂即受確認判決之法律上利益，係指
    法律關係之存否不明確，原告主觀上認其在法律上之地位有
    不安之狀態存在，且此種不安之狀態，能以確認判決將之除
    去者而言，若縱經法院判決確認，亦不能除去其不安之狀態
    者，即難認有受確認判決之法律上利益（最高法院52年台上
    字第1240號判例意旨參照）。次按，神明會可分為財團性質
    之神明會及社團性質之神明會，財團性質之神明會，以會產
    為重心，會員數多且不確定，入退會較容易，會員對於會產
    並無直接之權利義務，此類神明會對於會員之身分並不重視
    ，會員之權利亦以共益權為中心；反之，社團性質之神明會
    ，以會員為重心，會員數不多且確定，會員之權利，除共益
    權外，亦多自益權，一般情形，具有濃厚的私益色彩，乃屬
    公同共有之性質（見93年5 月台灣民事習慣調查報告第640
    、673 頁），另參照最高法院72年度台上字第1174號判決意
    旨可知，社團性質之神明會會員對於神明會會產有潛在之應
    有部分存在（見本院卷第164 頁）。
  (二)經查，原告為楊梅鎮錫福宮（下稱錫福宮）之信徒，提起本
    件訴訟確認被告對於錫福宮之信徒資格不存在，及確認被告
    當選錫福宮第5 屆信徒代表無效，其主張為被告所否認，且
    原告並不能提起其他訴訟；再依錫福宮組織章程第10條規定
    可知，須年滿20歲以上居住於錫福宮境內（楊梅鎮楊梅里、
    楊江里、紅梅里、梅新里、永寧里、大平里、東流里、水美
    里、秀才里等九里）善信，且有宗教之信仰，對本宮1 次樂
    捐香油達新台幣1,000 元以上，每戶以1 名為原則，得申請
    為本宮信徒。申請信徒需經信徒大會通過，並報請主管官署
    核備者，方取得信徒之資格（本院卷第5 頁），是知，並非
    任何多數不特定人均可成為錫福宮之信徒。則依上情，堪認
    本件錫福宮之性質與財團性質之神明會應有不同，而是較接
    近於「社團性質之神明會」，其以會員為重心，會員數確定
    ；另參諸錫福宮組織章程第18條，錫福宮之信徒代表有權為
    選舉及罷免管理委員、監察委員、審核管理委員會所提出支
    各項計畫、報告、以及年度預決算、審核監察委員會所提出
    之監察報告、決定年度工作計畫及方針等權限（本院卷第6
    頁），則被告若為錫福宮之信徒代表，於渠等為上開權限範
    圍之決議時，得以影響錫福宮選舉管理委員、監察委員之選
    舉結果，且渠等所為重要決定亦可能有侵害原告作為信徒權
    利之虞，故應認原告提起本件確認之訴，有即受確認判決之
    法律上利益，而有權利保護之必要。是被告以本件無權利保
    護必要為辯，不足採憑。
貳、實體事項
一、原告起訴主張：原告為錫福宮之信徒。依錫福宮組織章程第
    10條規定申請為錫福宮信徒之條件為：「須年滿20歲以上居
    住於錫福宮境內（楊梅鎮楊梅里、楊江里、紅梅里、梅新里
    、永寧里、大平里、東流里、水美里、秀才里等九里）善信
    ，且有宗教之信仰，對本宮1 次樂捐香油達新台幣1,000 元
    以上，每戶以1 名為原則，得申請為本宮信徒。申請信徒需
    經信徒大會通過，並報請主管官署核備者…。」；又錫福宮
    組織章程第11條規定：「本宮信徒有左列情形之一者，經管
    理委員會之通過，並呈報主管官署核備後，解除信徒資格，
    本宮並以書面通知被解除之信徒：三、違反政府之法律者。
    四、戶籍遷離本宮境內者。」。本件被告甲○○、丙○○雖
    早於68年間已具有錫福宮之信徒資格，然被告甲○○曾於83
    年間遷出桃園縣楊梅鎮梅新里，嗣於85年間始撤銷遷出，且
    曾因傷害原告丁○○遭鈞院刑事庭於97年2 月20日以96年度
    簡上字第455 號判定成立傷害罪並判處拘役15日確定在案；
    被告丙○○則於84年12月前曾長期遷出桃園縣楊梅鎮大平里
    ，迄至84年12月29日始遷回至現今住址。故依上開錫福宮組
    織章程之規定，被告2 人應已不具有錫福宮信徒資格，而依
    錫福宮組織章程第13條規定信徒代表應由境內各里信徒推選
    擔任，被告2 人已不具有錫福宮信徒資格，自不得參與錫福
    宮第5屆信徒代表選舉，被告2 人卻隱匿上情不報，於98年6
    月9 日當選錫福宮第5 屆信徒代表，顯已違反錫福宮組織章
    程之規定。並聲明：(一)確認被告對於錫福宮之信徒資格不存
    在。(二)確認被告當選錫福宮第5屆信徒代表無效。
二、被告甲○○則以：伊自幼設籍楊梅鎮梅新里，後因購車問題
    曾於83年間將戶籍遷出至彰化，實際上仍居住楊梅，然嗣後
    又將戶籍遷回楊梅，伊從未經錫福宮管理委員會解除信徒資
    格。至於伊雖曾因傷害原告丁○○案件，遭鈞院刑事庭於97
    年2 月20日以96年度簡上字第455 號判定成立傷害罪並判處
    拘役15日確定在案，然伊係為保護伊父親所為，情節輕微，
    伊不認為這樣算是犯罪。又依前揭錫福宮組織章程之規定，
    伊並未經錫福宮管理委員會決議解除信徒資格，即仍具有信
    徒資格，於錫福宮第5 屆信徒代表選舉時，伊確係設籍於楊
    梅鎮梅新里，自無何選舉無效之情形。並聲明：原告之訴駁
    回。
三、被告丙○○則以：伊自幼設籍楊梅鎮大平里，後來雖曾一度
    遷出，然於84年又再度遷入楊梅鎮大平里，從未經錫福宮管
    理委員會解除信徒資格。又依前揭錫福宮組織章程之規定，
    信徒資格之解除需經過管理委員會之決議通過始得為之，此
    即屬寺廟自治之範圍，錫福宮管理委員會並未決議解除被告
    信徒資格，被告即仍具有信徒資格，且於錫福宮第5 屆信徒
    代表選舉時，伊確係設籍於楊梅鎮大平里，自無何選舉無效
    之情形。並聲明：原告之訴駁回。
四、經查，原告為錫福宮信徒，而被告於68年間起即為錫福宮信
    徒，被告丙○○、甲○○自幼分別設籍於楊梅鎮大平里、梅
    新里，被告丙○○之戶籍於81年12月11日自楊梅鎮大平里遷
    出，至84年12月29日遷回楊梅鎮大平里，被告甲○○之戶籍
    則曾於83年1 月22日自楊梅鎮梅新里遷出，至85年5 月1日
    撤銷上開遷出；又被告甲○○於前經本院刑事庭於97年2 月
    20日以96年度簡上字第455 號判定成立傷害罪並判處拘役15
    日確定在案，嗣於98年6 月9 日錫福宮第5 屆信徒代表選舉
    時，被告2 人當選信徒代表等情，為兩造所不爭執，並有前
    揭刑事判決書、被告2 人之戶籍謄本、桃園縣政府94年6 月
    21日府民宗字第0940163705號函文在卷可稽（卷第9-14、26
    之1 、28、40-43 、36頁），可堪認定。
五、原告主張被告2 人戶籍曾遷離錫福宮境內（即楊梅鎮楊梅里
    、楊江里、紅梅里、梅新里、永寧里、大平里、東流里、水
    美里、秀才里等九里）如前述，被告甲○○並曾因傷害罪為
    法院判刑確定，則依錫福宮組織章程第11條第3 款、第4 款
    之規定，應已喪失信徒資格，且不得參與錫福宮第5 屆信徒
    代表選舉，故其當選應為無效等語。惟查，按諸錫福宮組織
    章程第11條規定：「本宮信徒有左列情形之一者，經管理委
    員會之通過，並呈報主管官署核備後，解除信徒資格，本宮
    並以書面通知被解除之信徒：一、不遵守本宮章程，以及管
    理委員會、信徒代表大會，及信徒大會之決議者。貳妨害道
    教及本宮名譽者。三、違反政府之法律者。四、戶籍遷離本
    宮境內者。」，則可見錫福宮信徒如有前揭情形之一者，亦
    需經錫福宮管理委員會之通過，並呈報主管官署核備，始得
    解除其信徒資格，此規定應係本於寺廟自治之原則，對於錫
    福宮若有信徒違反前揭各款情形者，授權由管理委員會視其
    違反之嚴重程度予以決議是否解除信徒資格，是縱如信徒有
    前揭4 款情形之一者，於錫福宮管理委員會通過解除其信徒
    資格前，當仍具有錫福宮信徒資格，而非一有前揭各款情形
    即喪失信徒資格甚明。本件被告2 人雖曾一度遷離錫福宮境
    內，被告甲○○並曾因傷害罪遭本院判刑確定，然被告2 人
    並未遭錫福宮管理委員會決議通過解除其等信徒資格，則被
    告2 人應仍具有錫福宮信徒資格，被告2 人自得參加錫福宮
    第5 屆信徒代表選舉，而經選舉後當選亦無何無效之情形可
    言。
六、從而，原告主張被告無錫福宮信徒資格、信徒代表當選無效
    云云，為無理由，應予駁回。
據上論結，本件原告之訴為無理由，依民事訴訟法第78條，判決
如主文。
中    華    民    國    98    年    8     月    31    日
                  民事第一庭    法  官  陳雪玉
如對本判決上訴，須於判決送達後20日內向本院提出上訴狀。
上列正本證明與原本無異。
中    華    民    國    98    年    9     月    1     日
                                書記官  吳瓊英

司法院資訊處製作；財團法人民間司法改革基金會備份。
